臺灣臺中地方法院民事判決
110年度訴字第3119號
原      告  盧文祿  
訴訟代理人  吳錦儒  
原      告  柯美文  
            柯季筠  
            盧怡穎  

            盧彥樺  
            盧彥羲  
            盧文弘  
            盧碧玉  
            盧文隆  
            施蘭鳳  
            盧泠安  
            陳淑娟  
上12人共同
訴訟代理人  洪家駿律師
複代理人    吳秉翰律師
            洪誌謙律師
被      告  陳玉堂  
            陳素珠  
            陳素敏  
            羅東俊  
上四人共同
訴訟代理人  羅閎逸律師
            詹明潔律師
上列當事人間租佃爭議事件，本院於民國111年8月11日言詞辯論
終結，判決如下：
    主    文
一、確認原告與被告間就坐落於臺中市○○區○○段000地號土地（
    面積6714.79平方公尺）之耕地三七五租賃關係不存在。
二、被告應將前項土地返還予原告。
三、原告其餘之訴駁回。
四、本判決第二項於原告以新臺幣269萬元為被告供擔保後，得
    為假執行；但於被告如以新臺幣807萬元為原告預供擔保後
    ，得免為假執行。
五、原告其餘假執行之聲請駁回。
    事實及理由
壹、程序方面：
一、按出租人與承租人間因耕地租佃發生爭議時，應由當地鄉（
    鎮、市、區）公所耕地租佃委員會調解；調解不成立者，應
    由直轄市或縣（市）政府耕地租佃委員會調處；不服調處者
    ，由直轄市或縣（市）政府耕地租佃委員會移送該管司法機
    關，司法機關應即迅予處理，並免收裁判費用；前項爭議案
    件非經調解、調處，不得起訴，耕地三七五減租條例第26條
    第1項、第2項前段分別定有明文。本件兩造間之租佃爭議，
    經原告向臺中市后里區公所耕地租佃委員會申請調解，因調
    解不成立移送臺中市政府耕地租佃委員會調處，再因調處不
    成立，經臺中市政府移送本院審理，是本件起訴為合法，並
    免收裁判費用。
二、本件原經柯宏迪、柯宏昇與原告12人共同起訴，嗣於訴訟進
    行中，柯宏迪、柯宏昇具狀表示未繼承柯張阿娘之出租權，
    故撤回起訴（見本院卷第269、273頁），與民事訴訟法第26
    2條規定核無不合，是柯宏迪、柯宏昇之訴已非本院審理範
    圍。
三、復按確認法律關係之訴，非原告有即受確認判決之法律上利
    益者，不得提起，民事訴訟法第247條第1項前段定有明文。
    所謂即受確認判決之法律上利益，係指法律關係之存否不明
    確，原告主觀上認其在法律上之地位有不安之狀態存在，且
    此種不安之狀態，能以確認判決將之除去者而言，若縱經法
    院判決確認，亦不能除去其不安之狀態者，即難認有受確認
    判決之法律上利益（最高法院52年度台上字第1240號判決意
    旨參照）。本件原告主張臺中市○○區○○段000地號、186地號
    土地（下分別稱184地號、186地號土地）為其所有，其與被
    告就該等土地分別訂有耕地三七五租約后太字第4-1號租約
    （下稱第4-1號租約）、后太字第4號租約（下稱第4號租約
    ），原告主張被告就184地號土地違反自任耕作之規定，而
    第4-1號租約無效；就186地號土地欠租達2年總額，原告依
    耕地三七五減租條例第17條第1項第3款之規定終止第4號租
    約，均為被告所否認，兩造就186地號土地之第4號租約、18
    4地號土地之第4-1號租約之耕地三七五租賃關係存否即有不
    明，而此等不安之狀態可經由確認判決予以除去，應有即受
    確認判決之法律上利益，是原告提起本件訴訟，請求確認其
    就186地號、184地號土地與被告間之耕地三七五租賃關係不
    存在，應有確認利益。
貳、實體方面：　　
一、原告起訴主張：兩造間就184地號、186地號土地分別訂有第
    4-1號租約、第4號租約。原告發現被告在184地號土地之一
    部堆放營建廢棄物、非農用物品及建設非農用設施，被告之
    行為，顯已違背耕作使用之目的，確有耕地三七五減租條例
    第16條第1項不自任耕作之情形，依該條第2項規定，第4-1
    號租約應為無效。又被告截至民國109年7月止已積欠第4號
    租約租金已達2年之總額，原告即於109年9月2日委請律師以
    函文終止第4號租約。爰請求確認兩造間之第4-1號租約、第
    4號租約耕地三七五租賃關係不存在，並請求被告返還184地
    號、186地號土地予原告等語，並聲明：㈠確認原告與被告間
    就184地號、186地號土地之耕地三七五租賃關係（即第4-1
    號、第4號租約）不存在。㈡被告應將184地號、186地號土地
    返還原告。㈢願供擔保，請准宣告假執行。
二、被告則以：
　㈠184地號土地部分：原告係配合政府停灌政策而未種植作物，
    其上堆置磚塊、水泥塊等廢棄物僅係因被告未積極整理導致
    環境髒亂，而鐵皮建物、磚造建物、水塔均係供堆置農具、
    肥料、臨時休息及便利耕作使用，並無不自任耕作而第4-1
    號租約無效。
　㈡186地號土地部分：被告固有欠繳租金，然原告終止契約時，
    被告欠繳金額未達2年，嗣後被告業於110年4月19日、110年
    8月25日補繳積欠租金等語，並聲明：㈠原告之訴駁回。㈡如
    受不利之判決，願供擔保請准宣告免為假執行。 
三、本院之判斷：
  ㈠原告主張184地號、186地號土地為其所有，與被告訂有第4-1
    號、第4號租約，原告因主張第4-1號租約無效、終止第4號
    租約而申請調解，嗣因調解、調處不成立，經臺中市政府函
    送調處卷宗送本院審理，有耕地租佃爭議調解申請書、臺灣
    省臺中縣私有耕地租約書、臺中市后里區公所耕地租佃委員
    會調解程序筆錄、臺中市政府耕地租佃委員會調處程序筆錄
    在卷可稽（見本院卷第13至23頁、第87至92頁、第113至118
    頁、第127至128頁、第150至151頁），堪信為真正。
  ㈡原告以被告未自任耕作，第4-1號租約無效，為有理由：
　⒈按承租人應自任耕作，並不得將耕地全部或一部轉租於他人
    ；承租人違反前項規定時，原訂租約無效，得由出租人收回
    自行耕種或另行出租，耕地三七五減租條例第16條第1項、
    第2項定有明文。所謂承租人應自任耕作，係指承租人應以
    承租之土地供自己從事耕作之用而言。如承租人以承租之土
    地建築房屋居住或供其他非耕作之用者，均不在自任耕作之
    列，應構成耕地三七五減租條例第16條第2項所定原訂租約
    無效之原因（最高法院70年度台上字第4637號判決意旨參照
    ）。
　⒉依臺中市后里區公所農業課於110年3月12日至184地號土地進
    行現場會勘，會勘紀錄為：184地號土地現況因配合停灌未
    種植作物，另有鐵皮建物1棟，內部放置營建材料、雜物；
    磚造建物1棟，放置農業資材及水井1口；有水塔1座；另土
    地上堆置碎磚塊、水泥塊等營建廢棄物等語，有臺中市后里
    區公所111年2月9日后區農字第1110002361號函暨會勘紀錄
    、現場會勘紀錄照片在卷足憑(見本院卷第257至267頁)，堪
    認被告確係擅自變更耕地之用途，而有不自任耕作之情事。
    被告雖辯稱僅係因未積極整理導致環境髒亂，而鐵皮建物、
    磚造建物、水塔均係供堆置農具、肥料、臨時休息及便利耕
    作使用云云，然上開鐵皮建物內係堆放營建材料、雜物等，
    實難認該鐵皮建物係為便利耕作而設，況184地號土地上所
    堆置之碎磚塊、水泥塊等，屬營建廢棄物，且量非少數，倘
    184地號土地係作為耕作之用而被告僅係未積極整理，其上
    堆置者理當係農業廢棄物而非營建廢棄物，益徵被告所辯非
    可採。
　⒊綜上所述，被告擅自在184地號土地上搭建鐵皮建物、堆置碎
    磚塊、水泥塊等營建廢棄物，而變更184地號土地原耕作之
    使用目的，確有不自任耕作之情事，揆諸前開說明，第4-1
    號租約自被告違反不自任耕作之規定時起，即當然向後失其
    效力。又耕地三七五減租條例第16條係為規範承租人切實履
    行耕作土地之義務，並防杜承租人將土地移作其他非耕作之
    用，其所著重者，係在於承租人不自任耕作之事實之有無，
    而非在於不自任耕作之面積多寡。是被告縱僅一部土地有不
    自任耕作之事實，全部租約均同歸於無效。從而，原告請求
    確認第4-1號租約無效，即有理由。
　⒋復按耕地三七五減租條例第16條第2項所謂原訂租約無效，係
    指承租人違反前項所定不自任耕作或轉租之限制時，原訂租
    約無待於終止，當然向後失其效力，租賃關係因而歸於消滅
    而言。非謂租賃關係自始不存在。故出租人應有租賃物返還
    請求權，此觀諸同條項後段：「得由出租人收回自行耕種或
    另行出租」之規定自明（最高法院80年度台再字第15號判決
    意旨參照）。從而，原告以第4-1號租約租約無效為由，訴
    請被告將184地號土地土地交還原告，亦屬有據，應予准許
    。
  ㈢原告以被告積欠2年以上租金為由終止第4號租約，為無理 由
    ：
　⒈按耕地租約在租佃期限未屆滿前，非有地租積欠達2年之總額
    時不得終止，耕地三七五減租條例第17條第1項第3款定有明
    文。而耕地租約之出租人依該款終止租約，應以出租人終止
    時之狀態為準，即以出租人為終止之意思表示時承租人所積
    欠之地租總額，計算有無達2年地租之總額（最高法院87年
    度台上字第2777號判決意旨參照）。
　⒉原告於109年9月2日委請晉凱法律事務所洪家駿律師以函文限
    期7日催告被告給付租金，若被告未依限給付則終止第4號租
    約，然於原告行使終止權之時，被告固已積欠104年第1、2
    期、106年第1期、108年第2期租金，惟被告合計積欠租金總
    額為新臺幣5萬3318元，未達4期（即2年）租金，為原告所
    不爭執（見本院卷第389頁），既被告積欠之租金總額並未
    達2年，揆諸前揭說明，原告以被告已積欠地租達2年之總額
    為由，依耕地三七五減租條例第17條第1項第3款之規定，終
    止第4號租約並請求返還186地號土地，於法不合，並非有據
    。
四、綜上所述，第4-1號租約既為無效，原告請求確認原告與被
    告間就184地號土地之耕地三七五租賃關係不存在，並請求
    被告返還184地號土地，核屬有據，應予准許；第4號租約既
    未經合法終止，即仍繼續存在，原告訴請確認原告與被告間
    就186地號土地之耕地三七五租賃關係不存在，並請求返還1
    86地號土地，非屬正當，不應准許。
五、原告勝訴部分，兩造均陳明願供擔保，請求宣告假執行或免
    為假執行，均核無不合，爰分別酌定相當之擔保金額宣告之
    。至於原告敗訴部分，其假執行之聲請即失所附麗，應併予
    駁回。
六、本件事證已臻明確，兩造其餘主張、陳述及所提之證據暨攻
    擊防禦方法，經核與判決結果無影響，毋庸再一一審酌，附
    此敘明。
七、本件依耕地三七五減租條例第26條第1項規定，免收裁判費
    。 
中　　華　　民　　國　　111 　年　　10 　 月　　13　　日
                  民事第二庭    法  官  吳怡嫺
正本係照原本作成。
如對本判決上訴，須於判決送達後20日內向本院提出上訴狀。如
委任律師提起上訴者，應一併繳納上訴審裁判費。
中　　華　　民　　國　　111 　年　　10　　月　　13　　日
                                書記官  林佩倫